臺灣高等法院刑事裁定
110年度毒抗字第1622號
抗  告  人
即  被  告  李佳成



上列抗告人即被告因違反毒品危害防制條例案件，不服臺灣桃園
地方法院110年度毒聲字第1812號，中華民國110年10月26日裁定
（聲請案號：110年度聲觀字第1477號、110年度毒偵字第6681號
），提起抗告，本院裁定如下：
    主  文
抗告駁回。                                           
    理  由
一、原裁定意旨略以：抗告人即被告李佳成（下稱抗告人）基於
    施用第二級毒品甲基安非他命（下稱甲基安非他命）之犯意
    ，於民國108年3月17日某時，在桃園市○鎮區○○路000巷000
    弄0號夢香汽車旅館內，以將甲基安非他命置入玻璃球內燒
    烤吸食煙霧方式，施用甲基安非他命1次，嗣於同日下午3時
    7分許，為警持搜索票至其住所搜索而查獲，經其同意採集
    其尿液送驗，結果呈安非他命、甲基安非他命等陽性反應，
    而犯毒品危害防制條例第10條第2項之施用第二級毒品罪。
    且依本院被告前案紀錄表，抗告人前因施用毒品案件，經法
    院裁定令入勒戒處所施以觀察、勒戒後，於99年11月2日執
    行完畢，其後未再接受觀察、勒戒或強制戒治，亦即抗告人
    係於前開最後1次觀察、勒戒執行完畢3年後，再為本件施用
    甲基安非他命犯行，依修正後毒品危害防制條例第20條第1
    項、第3項規定及最高法院109年度台上大字第3826號裁定意
    旨，即應再予觀察、勒戒，且不因其間另犯施用毒品罪經法
    院判決處刑而有不同。又抗告人現因他案在監執行（刑期至
    119年6月26日止），檢察官考量上情認抗告人已無接受附命
    戒癮治療之緩起訴處分之可行性，聲請就本案施用第二級毒
    品之犯行，裁定送勒戒處所執行觀察、勒戒，為有理由，應
    予准許等語。
二、抗告意旨略以：抗告人於108年3月17日羈押至108年5月17日
    ，應不適用109年1月15日修正公布、109年7月15日施行之毒
    品危害防制條例第20條、第23條及新增之第35條之1之規定
    。況抗告人本件所犯已於109年11月30日經判處有期徒刑7月
    ，若再送勒戒處所觀察、勒戒，則屬一罪二罰，並有違比例
    原則。懇請鈞院能依法律精神，公平、公正地重新裁定云云
    。
三、按犯毒品危害防制條例第10條之罪者，檢察官應聲請法院裁
    定，令被告入勒戒處所觀察、勒戒，其期間不得逾2月；觀
    察、勒戒後，檢察官依據勒戒處所之陳報，認受觀察、勒戒
    人無繼續施用毒品傾向者，應即釋放，並為不起訴之處分或
    不付審理之裁定；認受觀察、勒戒人有繼續施用毒品傾向者
    ，檢察官應聲請法院裁定令入戒治處所強制戒治，其期間為
    6個月以上，至無繼續強制戒治之必要為止。但最長不得逾1
    年；依前項規定為觀察、勒戒或強制戒治執行完畢釋放後，
    3年後再犯第10條之罪者，適用前2項之規定，毒品危害防制
    條例第20條第1項、第2項、第3項分別定有明文。又109年1
    月15日修正公布，同年7月15日施行之毒品危害防制條例第2
    0條第3項之立法理由認施用毒品者具「病患性犯人」之特質
    ，並參諸世界各國之醫療經驗及醫學界之共識，咸認施用毒
    品成癮者，其心癮甚難戒除，如觀察、勒戒或強制戒治執行
    完畢釋放後，3年後始再有施用第一級、第二級毒品之行為
    者，足見其有戒除毒癮之可能，宜再採以觀察、勒戒方式戒
    除其身癮及以強制戒治方式戒除其心癮之措施，為能放寬觀
    察、勒戒或強制戒治制度之適用時機，以協助施用者戒除毒
    癮，爰修正第3項。是經觀察、勒戒或強制戒治執行完畢釋
    放後，「3年後再犯」者，前所實施之觀察、勒戒或強制戒
    治，已足以遮斷其施用毒品之毒癮，為期自新及協助其斷除
    毒癮，仍適用「初犯」規定，先經檢察官聲請觀察、勒戒，
    不因期間是否因另犯該罪經起訴、判刑或執行而受影響。另
    按最高法院109年度台上大字第3826號裁定、109年度台上字
    第3826號判決意旨，亦宣示「毒品危害防制條例第20條第3
    項規定，所謂3年後再犯，只要本次再犯（不論修正施行前
    、後）距最近1次觀察、勒戒或強制戒治執行完畢釋放，已
    逾3年者，即該當之，不因其間有無犯第10條之罪經起訴、
    判刑或執行而受影響」。末按依修正毒品危害防制條例增訂
    第35條之1，其第1款、第2款前段分別規定：「偵查中之案
    件，由檢察官依修正後規定處理；審判中之案件，由法院依
    據修正後規定處理」，亦即檢察官就偵查中、法院就審判中
    之施用毒品案件，均應依上揭修正後規定處理。
四、經查：
  ㈠抗告人基於施用甲基安非他命之犯意，於108年3月17日某時
    ，在桃園市○鎮區○○路000巷000弄0號夢香汽車旅館內，以將
    甲基安非他命置入玻璃球內燒烤吸食煙霧方式，施用甲基安
    非他命1次；嗣於同日下午3時7分許，為警持搜索票至其住
    所搜索而查獲，且經其同意後採尿送驗，結果呈現安非他命
    、甲基安非他命等陽性反應之事實，業據抗告人於偵查時坦
    承不諱，且有桃園市政府警察局刑事警察大隊被採尿人尿液
    暨毒品真實姓名與編號對照表（尿液編號：108偵-0320）、
    台灣檢驗科技股份有限公司濫用藥物實驗室108年4月3日濫
    用藥物檢驗報告（報告編號:UL/2019/00000000、檢體編號
    ：108偵-0320）在卷可佐，是抗告人於上開時、地施用甲基
    安非他命之犯行，堪已認定。
　㈡又抗告人前因施用毒品案件，經原審法院以99年度毒聲字第6
    90號裁定令入勒戒處所觀察、勒戒後，因認無繼續施用傾向
    ，於99年11月2日執行完畢釋放出所，並經臺灣桃園地方檢
    察署檢察官以99年度毒偵字第2904號為不起訴處分確定；此
    後抗告人雖有多次因施用毒品案件經法院判刑確定、執行完
    畢，惟未再受觀察、勒戒或強制戒治處分等情，有本院被告
    前案紀錄表可考。從而，抗告人於前述觀察、勒戒處分執行
    完畢3年後之108年3月17日再犯本件施用第二級毒品罪，即
    屬修正後毒品危害防制條例第20條第3項所定「三年後」再
    犯之情形，至為明確。揆諸上開最高法院裁定、判決意旨，
    不因其間有無犯毒品危害防制條例第10條之罪經起訴、判刑
    或執行而受影響。依上所述，原審依據毒品危害防制條例第
    20條第3項、第1項規定，裁定抗告人應送勒戒處所觀察、勒
    戒，洵屬有據。
  ㈢再按毒品危害防制條例之觀察、勒戒規定，係一種針對將來
    之危險所為預防、矯正措施之保安處分，目的係為斷絕施用
    毒品者之身癮及心癮，並企圖重新塑造生活紀律，改變其病
    態行為，核與刑罰執行之目的不同，無法以刑罰補充或替代
    醫療處置之特性，並屬強制規定，是除檢察官審酌個案情形
    ，依同法第24條第1項為附命完成戒癮治療之緩起訴處分，
    可排除適用觀察、勒戒之程序外，凡經檢察官聲請，法院僅
    得依法裁定令入勒戒處所執行觀察、勒戒，以查其是否仍有
    施用毒品傾向，並據以斷定幫助被告徹底戒毒之方法，尚無
    自由斟酌以其他方式替代之權。本件檢察官於聲請書業已敘
    明聲請觀察、勒戒之理由係抗告人因犯另案而在監執行（須
    執行至119年6月26日），而戒癮治療程序無法於監所內為之
    ，是抗告人已無接受附命戒癮治療之緩起訴處分之可行性，
    原審認定檢察官並無濫用裁量權之情形，核無違誤。抗告意
    旨雖主張其自108年3月17日起即遭羈押達二個月，應不適用
    毒品危害防制條例所定觀察、勒戒之規定云云，惟羈押與觀
    察勒戒固同樣具有限制人身自由之特性，惟依前揭說明，觀
    察勒戒之目的係在戒除行為人施用毒品身癮及心癮之措施，
    以達教化與治療之目的，而觀察、勒戒結束後，亦須評估被
    告有無繼續施用毒品之傾向，以為不起訴處分或強制戒治之
    相應處分。此與羈押係在於防止逃亡、滅證、勾串證人或反
    覆實施犯罪等目的，顯不相同，自難予以相提並論。是抗告
    意旨所指，殊無理由，並非免除觀察、勒戒執行之適法依據
    。
　㈣而抗告人此次施用甲基安非他命犯行，臺灣桃園地方檢察署
    檢察官雖曾以108年度毒偵字第1898號起訴書提起公訴，經
    原審法院於108年8月23日以108年度訴字第473號判決判處有
    期徒刑7月，抗告人不服提起上訴，惟於本院以109年度上訴
    字第91號違反毒品危害防制條例案件審理期間，毒品危害防
    制條例第20條第3項於109年1月15日修正公布，並於同年7月
    15日施行，本院乃依據新修正之毒品危害防制條例等相關規
    定，撤銷原判決，就抗告人施用甲基安非他命部分，改判公
    訴不受理，並於110年1月12日確定。抗告人雖據此主張有一
    罪二罰、違反一事不再理原則云云，然判決確定之同一案件
    ，依一事不再理之原則，不得更為實體上之裁判，係以該案
    已有實體上之確定裁判者為限，如僅從程序上所為之裁判，
    既與案件之內容無關，即無該原則之適用（最高法院22年上
    字第2514號判例意旨參照）；抗告人施用甲基安非他命犯行
    雖經本院以109年度上訴字第91號改判公訴不受理確定，然
    判決理由中業已敘明檢察官之起訴程序因法律修正之情事變
    更，致欠缺訴追條件且無從補正而為不受理判決，未就抗告
    人犯罪事實為實質判斷及審查，顯屬程序判決，不具實體確
    定力，原審法院所判處之有期徒刑7月並已遭撤銷，故檢察
    官就抗告人之施用甲基安非他命行為，聲請裁定送勒戒處所
    觀察、勒戒，自無所謂一罪二罰之情事，亦不生違反一事不
    再理之問題。
　㈤綜上所述，原審以抗告人確有施用甲基安非他命犯行，依毒
    品危害防制條例第20條第3項、第1項及觀察勒戒處分執行條
    例第3條第1項規定，裁定令入勒戒處所觀察、勒戒，期間不
    得逾2月，核其認事用法，並無違誤或不當。抗告意旨執前
    詞所提抗告，為無理由，應予駁回。
據上論斷，依刑事訴訟法第412條，裁定如主文。   
中　　華　　民　　國　　110 　年　　11　　月　　30　　日
                  刑事第十六庭  審判長法　官  葉騰瑞
                                      法　官  王耀興
                                      法　官  古瑞君
以上正本證明與原本無異。
不得再抗告。
                                      書記官  林君縈
中　　華　　民　　國　　110 　年　　11　　月　　30　　日